【裁判字號】    98,重訴,12
【裁判日期】    990309
【裁判案由】    塗銷所有權移轉登記
【裁判全文】
臺灣高等法院臺南分院民事判決  98年度重訴字第12號
原      告  乙○○即蔡澤濂之.
訴訟代理人  王正宏律師
被      告  甲○○○
訴訟代理人  謝國允律師
上列當事人間請求塗銷所有權移轉登記事件，經本院刑事庭（98
年度附民字第50號）移送前來，本院於中華民國98年2月23日言
詞辯論終結，判決如下︰
    主      文
被告應塗銷如附表所示八筆土地，由台南縣白河地政事務所於民
國94年11月29日辦理之所有權移轉登記。
訴訟費用由被告負擔。
    事實及理由
一、原告蔡澤濂於本院訴訟程序進行中（民國99年2月8日）死亡
    ，乙○○及被告為其繼承人，有死亡證明書、戶籍謄本可參
    （見本院卷74、75、79頁），被告為本件訴訟之對造當事人
    ，於法不得承受訴訟（最高法院63年8月27日第4次民庭庭推
    總會議決議(三)參照），乙○○聲明承受訴訟，經核並無不合
    ，爰准其承受訴訟，合先敘明。
二、蔡澤濂起訴主張：被告明知其於94年間已神智不清，無從有
    效表示意思，竟偽造買賣契約，將其所有如附表所示八筆土
    地（以下簡稱系爭土地），持向台南縣白河地政事務所辦理
    所有權移轉登記，經該所於94年11月29日辦妥登記，該買賣
    契約及物權移轉契約皆屬無效，其得依據民法第113條、第
    767條規定，請求被告塗銷系爭土地之所有權移轉登記以回
    復原狀，爰求為判決如主文所示等語。
三、被告則以：蔡澤濂指示代書以買賣為原因辦理系爭土地所有
    權移轉登記時，並非無意識或在精神錯亂中，兩造就移轉系
    爭土地所有權之物權變動意思表示，確已合致，該買賣契約
    及物權移轉契約並非無效，至於該所有權變動之原因，是否
    為買賣或有無其他瑕疵，非蔡澤濂得於本件刑事附帶民事訴
    訟加以主張等語，資為抗辯，並求為判決原告之訴駁回等語
    。
四、下列事實為兩造所不爭，並有戶籍謄本、土地登記謄本、刑
    事判決為證，應堪信為真實：
  （一）被告之母賴權與前夫蕭金良生有六名子女，被告為長女
        ，賴權於59年4月3日與蔡澤濂結婚，於90年11月19日死
        亡。
  （二）被告與蔡澤濂曾於95年間向原審法院聲請裁定認可由蔡
        澤濂收養被告為養女，經該院於95年10月11日以95年度
        養聲字第194號家事裁定認可。
  （三）被告於94年10月間，偕同蔡澤濂及蕭巧雲至代書蕭國珍
        處，交付土地權狀遺失切結書、蔡澤濂印鑑等資料予蕭
        國珍，委託其辦理系爭土地所有權移轉登記予被告之事
        務，蕭國珍持上開資料向台南縣白河地政事務所申辦，
        經該所以「買賣」為原因，於94年11月29日完成系爭土
        地之所有權移轉登記。
  （四）被告因上開土地移轉登記行為，經本院98年度上易字第
        170號刑事判決認定其犯共同行使偽造私文書罪，處有
        期徒刑十月，減為有期徒刑五月，如易科罰金，以銀元
        三百元即新台幣九百元折算一日，被告不服提起上訴，
        經最高法院98年度台上字第6789號判決上訴駁回確定。
五、茲蔡澤濂主張：被告明知其於前揭時、地，已無意思能力，
    無從為買賣或移轉不動產所有權之意思表示，竟基於偽造文
    書之意思，偽造買賣契約將其所有系爭土地，以買賣名義辦
    理所有權移轉登記予己等情，既為被告所否認，並以前揭情
    詞置辯，則本件所應審究者厥為：兩造就系爭土地之買賣契
    約及物權移轉契約，是否無效？蔡澤濂得否請求被告塗銷系
    爭土地之所有權移轉登記？經查：
  （一）查已故蔡澤濂所有系爭土地，雖以「買賣」為原因移轉
        登記予被告，但被告並未支付任何價金等情，業經被告
        於該案刑事程序中供述明確，已據本院調取本院刑事庭
        98年度上易字第170號卷查明（見該卷215頁）。
  （二）又被告曾於94年間，唆使其姪兒蕭勝文（平日與蔡澤濂
        同住，當時就讀國中三年級），持「土地權狀遺失切結
        書」向蔡澤濂諉稱係學校要用，請蔡澤濂簽名，欺騙蔡
        澤濂在該「土地權狀遺失切結書」上簽名捺指印，再由
        蕭勝文將該切結書交給被告等情，亦據證人蕭勝文於該
        案偵查程序中證述明確（見臺南地檢96年度他字第328
        號偵查卷137頁）。
  （三）被告與其胞妹蕭巧雲曾於94年10月間某日，備妥「土地
        權狀遺失切結書」、印鑑章及印鑑證明，偕同蔡澤濂直
        接前往代書蕭國珍之事務所，交付上開物件予蕭國珍，
        委託蕭國珍填寫系爭土地登記申請書、土地買賣所有權
        移轉契約書上之文字，並由蕭國珍蓋用被告所交付之蔡
        澤濂印鑑章於其上後，再由蕭國珍持往地政事務所申辦
        系爭土地移轉登記手續等情，復據證人蕭國珍於該案偵
        查及審判程序中證述明確（見臺南地檢96年度他字第32
        8號偵查卷102、104頁、臺南地院97年度易字1417號刑
        事卷第57～59頁）。
  （四）綜上，由被告交付代書蕭國珍之「書狀遺失切結書」，
        係透過蕭勝文哄騙蔡澤濂所取得，系爭土地委託代書辦
        理移轉登記過程，係由被告與蕭巧雲帶同蔡澤濂至代書
        處，僅讓蔡澤濂與代書見面一次，而移轉登記所需之相
        關資料，全部由被告與蕭巧雲交予代書，再由代書持蔡
        澤濂印鑑章，用印在該移轉登記資料上。堪認上開移轉
        登記系爭土地予被告之過程，皆係被告精心設計，以掩
        飾謀奪蔡澤濂財產之本質。
  （五）依行政院國軍退除役官兵輔導委員會台南縣榮民服務處
        （下簡稱台南縣榮民服務處）專員李長聯於上開刑事案
        件偵查程序所證述：「（你對他《指蔡澤濂》的生活狀
        況有何了解？）他撿破爛過生活，我接手財物後，才領
        錢出來支付」、「（94年8月接管財務前，他有無提到
        他的財務狀況？）接管前約半年左右，他只會唸2句話
        ：巧雲拿走400多萬元，我們有叫他去派出所報案。另
        外就想討老婆，見到我們同事就會要求我們幫他介紹女
        朋友，可能是希望有子嗣來繼承。就我的認識，他連一
        個50元的便當錢都捨不得出，因此我認為他就是希望錢
        財不要外露」等語（見臺南地檢96年度他字第328號偵
        查卷第87、88頁），及曾與蔡澤濂同住之證人蕭勝文於
        上開刑事案件偵查程序所證述：「平常他《指蔡澤濂》
        很節儉，吃飯類似拾荒老人……」、「（你與爺爺同住
        期間，你有聽過他要再娶老婆來幫他傳宗接代？）有聽
        過」、「（他有無說到財產身後要如何處理？）他要留
        給將來老婆所生的小孩」等語（見同上卷102、103頁）
        觀之，蔡澤濂乃生性節儉且財不露白之人，94年間雖已
        高齡81歲，仍積極尋求締結姻緣、延續香火，盼有子嗣
        繼承其財產，則蔡澤濂豈肯將系爭土地悉數無償移轉予
        被告？
  （六）再按無行為能力人之意思表示，無效；雖非無行為能力
        人，而其意思表示，係在無意識或精神錯亂中所為者亦
        同，民法第75條定有明文。被告雖辯稱：代書蕭國珍於
        刑事案件程序中，證稱蔡澤濂確曾表明欲將系爭土地以
        買賣方式辦理過戶予被告，則蔡澤濂指示代書以買賣為
        原因辦理系爭土地所有權移轉登記時，即非無意識或在
        精神錯亂中，兩造就移轉系爭土地所有權之物權變動意
        思表示，確已合致云云。惟查：
        蔡澤濂自94年下半年起，即因頭腦不清楚，無法自理
          生活等情，業據證人即台南縣榮民服務處僱請幫蔡澤
          濂送便當之蕭明嬋，於上開刑事案件審判程序證述：
          「（你送便當那段時間，有無發現蔡澤濂神智不清或
          精神狀況有問題？）那時他已經不會買東西了，我才
          會送便當過去，若不給他吃，他會隨便撿東西來吃，
          包括他也會在垃圾裡面撿東西吃」、「（蔡澤濂不會
          買東西，係在你送便當前多久之事？）我以前沒在他
          那出入，我不了解，但我在送便當給他時，他就已經
          頭腦不清楚，也不能買東西了」、「（榮民之家有無
          請你送便當給蔡澤濂？）有，自94年下半年起開始送
          的」、「（送多久？）大概有10個月，是每天按三餐
          送」、「（你送便當的那段時間，有無人在蔡澤濂那
          邊照顧他？）我都沒有碰到人，他都一人住在那，我
          只有看過一位大概十幾歲他的孫子蕭勝文在那邊而已
          」、「（在你送便當的那段時間，蔡淑雲《即被告》
          有無在蔡澤濂那照顧他？）沒有看過蔡淑雲」等語明
          確（見本院刑事庭98年上易字第170號卷86～88頁）
          。
        另台南縣榮民服務處專員李長聯曾於94年8月11日以
          蔡澤濂情況窘迫，亟須照顧協處為由，向台南縣榮民
          服務處提出簽呈稱：「(一)本處第一服務區特需照顧榮
          民蔡澤濂，老伴去逝後，精神不穩！形成有嚴重堆積
          廢棄物及撿拾餿水食用等病態性反射效應，健康堪虞
          ，日前已經鈞長及職、吳服務組長、林服務員等會同
          村長、鄉清潔隊等將其居家環境清運完竣，博得鄰閭
          同表感激在案。(二)由於蔡員積重難返，仍一再外出蒐
          羅廢棄物返家堆積，天熱腐臭，鄰居乃苦不堪言。其
          前妻女兒及孫輩打掃清理，為庶免影響環境衛生及鄰
          居抱怨。目前職亦賡續定期每星期一於外訪服務區榮
          民時，順道為其作居家環境清理服務，以減低髒亂不
          堪程度。(三)本（八）月一日下午，蔡員騎腳踏車外出
          撿拾破爛餿水時，不慎遭疾馳而過之貨車擦倒受傷經
          送麻豆新樓醫院急診後住院一週於七日出院由其前妻
          女兒孫等護送返家，目前係左小腿腫大不能行走，仍
          須複診療養中。(四)現由於蔡員受傷後行動不便，致無
          法外出撿拾破爛餿水，三餐無以為繼，重點更在其行
          止渾噩，財務跡近無法自理下（雖有存款積蓄，惟已
          達不知領取花用程度而身無分文），生活蒙受重大威
          脅勢所難免，亟須身為單身榮民管理人之本處伸出援
          手協助度過難關。(五)蔡員自五月起已分別接獲郵局五
          、六張通知函催其往辦定期存款單之換單手續，仍不
          知回應延宕迄今，亦有待協處」等語，有該簽呈在卷
          可參（見本院刑事庭98年上易字第170號卷第166、16
          7頁）。堪信蔡澤濂自94年8月起，已無法維持正常應
          有之居家環境，自94年5月起，雖經郵局通知應辦理
          定期存款單之換單手續，仍不知回應，亦不知領取存
          款花用，以維持其基本生活所需甚明。
        又證人莊輝泉（曾向蔡澤濂承租系爭土地）於上開刑
          事案件中證稱：「（你以前付租金給蔡澤濂時，有無
          寫收據？）都沒寫收據，到93年間時，我因看他頭腦
          不太清楚，我就拿租金到村長那，叫村長請蔡澤濂過
          來拿，這樣比較不會有糾紛」、「（93年間蔡澤濂為
          何頭腦不清楚？）我不了解，因我當時看他講話顛三
          倒四的，怕有糾紛，才請村長做見證，到95年間蔡淑
          雲說土地是她的，以後就換她收租金」（見本院刑事
          庭98年上易字第170號卷第90頁）等語明確，顯見蔡
          澤濂於93年間，已有神智不清，說話顛三倒四之情形
          。
        證人蕭國珍於上開刑事案件一審審判程序證稱：「（
          你剛才說蔡澤濂來找你，並說要以『買賣』為原因移
          轉登記，你當代書為何沒有確認買方是否要以『買賣
          』為原因辦理移轉登記？）好像有問………」、「（
          你有無向甲○○○確認要以『買賣』為原因辦理移轉
          土地登記？）有的樣子，不然我不敢作，甲○○○有
          說蔡澤濂作決定就好」、「（本件登記案件，你有無
          反應買、賣雙方，為何要辦土地登記？）沒有問，蔡
          澤濂是外省人，他說話有時我聽不太懂」等語（見臺
          南地院97年度易字第1417號刑事卷61、62頁），依證
          人蕭國珍上開證詞觀之，其對於系爭土地所有權移轉
          登記之過程，已記憶模糊，且證人亦表示蔡澤濂有外
          省口音，聽不太懂其話語，沒有問其為何要辦理移轉
          登記，自難依蕭國珍之證詞，遽認蔡澤濂於辦理系爭
          土地所有權移轉登記時，並非無意識或非在精神錯亂
          中。
        蔡澤濂既自93年間，已時常呈現神智不清、說話顛三
          倒四之現象，自94年下半年起，情況更加嚴重，已不
          會自行購置日常生活所需，張羅三餐，甚至在垃圾中
          翻找餿水食用，在居家四周嚴重堆積廢棄物，已無處
          理日常生活之基本能力，堪認蔡澤濂於94年間，應已
          無從表示買賣或移轉系爭土地予被告之意思。
  （七）綜參上述各情，蔡澤濂生性儉約，依理不可能將系爭土
        地無償贈與他人；被告係哄騙取得移轉登記相關文件；
        辦理系爭土地移轉登記手續全由被告操控；蔡澤濂自94
        年間起，即已無法處理日常事務，堪認蔡澤濂就系爭土
        地與被告成立買賣契約之意思表示及移轉系爭土地所有
        權予被告之物權行為意思表示，均屬無效。被告此部分
        所辯，要無可採。
六、末按所有人對於無權占有或侵奪其所有物者，得請求返還之
    ；對於妨害其所有權者，得請求除去之，民法第767條定有
    明文。又不動產真正所有人之所有權，不因基於無效原因所
    為之移轉登記，而失其存在，仍得行使其除去妨害請求權。
    本件被告利用蔡澤濂無意思能力，無法理解其法律行為之意
    義，將系爭土地所有權以「買賣」為原因移轉登記予己，然
    該移轉系爭土地所有權之負擔行為及處分行為，既均因蔡澤
    濂無意思能力而無效，已如前述，則系爭土地之所有權仍為
    蔡澤濂所有，要無疑義。被告既非系爭土地之所有權人，其
    將系爭房地之所有權移轉登記予己之行為，即屬妨害蔡澤濂
    之所有權，依上說明，蔡澤濂即得本於系爭土地所有人之地
    位，行使除去妨害請求權，請求被告將系爭房地所有權移轉
    登記予以塗銷。
七、從而，蔡澤濂依據民法第767條規定，請求被告塗銷如附表
    所示八筆土地，由台南縣白河地政事務所於94年11月29日辦
    理之所有權移轉登記，為有理由，應予准許。
八、本件事證已臻明確，兩造其餘主張及攻擊或防禦方法並所提
    舉證資料，經本院斟酌後，認均不生影響本院所為上開論斷
    ，自無再予逐一審論之必要，併此敘明。
九、據上論結，本件原告之訴為有理由，依民事訴訟法第78條，
    判決如主文。
中    華    民    國    99    年    3    月     9     日
                  民事第四庭    審判長法  官    吳上康
                                      法  官    陳珍如
                                      法  官    王金龍
上為正本係照原本作成。
如對本判決上訴，須於判決送達後20日內向本院提出上訴狀，未
表明上訴理由者，應於上訴後20日內，向本院提出理由書（須附
繕本）。依法須繳納裁判費並應委任律師為訴訟代理人，始得上
訴。
中    華    民    國    99    年    3    月     15    日
                                      書記官    李梅菊
【附記】
民事訴訟法第466條之1：
(1)對於第二審判決上訴，上訴人應委任律師為訴訟代理人。但上
  訴人或其法定代理人具有律師資格者，不在此限。
(2)上訴人之配偶、三親等內之血親、二親等內之姻親，或上訴人
  為法人、中央或地方機關時，其所屬專任人員具有律師資格並
  經法院認為適當者，亦得為第三審訴訟代理人。
民事訴訟法第466條之2第1項：
上訴人無資力委任訴訟代理人者，得依訴訟救助之規定，聲請第
三審法院為之選任律師為其訴訟代理人。
~F0
~T40
┌──────────────────────────────────┐
│附表：                                          98年度重訴字第12號  │
├─┬────────────────────┬─┬────┬────┤
│編│      土      地      坐      落        │地│ 面  積 │        │
│  ├───┬───┬───┬───┬────┤  ├────┤權利範圍│
│號│縣  市│鄉鎮市○  段  ○ ○段 │  地號  │目│平方公尺│        │
├─┼───┼───┼───┼───┼────┼─┼────┼────┤
│1 │台南縣│後壁鄉│長短樹│      │  2347  │田│ 2208.00│  全部  │
├─┼───┼───┼───┼───┼────┼─┼────┼────┤
│2 │台南縣│後壁鄉│長短樹│      │  3747  │田│ 2156.00│  全部  │
├─┼───┼───┼───┼───┼────┼─┼────┼────┤
│3 │台南縣│後壁鄉│長短樹│      │  3768  │田│ 2000.00│  全部  │
├─┼───┼───┼───┼───┼────┼─┼────┼────┤
│4 │台南縣│後壁鄉│長短樹│      │  3769  │田│ 2100.00│  全部  │
├─┼───┼───┼───┼───┼────┼─┼────┼────┤
│5 │台南縣│後壁鄉│長短樹│      │  3775  │田│ 2200.00│  全部  │
├─┼───┼───┼───┼───┼────┼─┼────┼────┤
│6 │台南縣│後壁鄉│長短樹│      │  3776  │田│ 2300.00│  全部  │
├─┼───┼───┼───┼───┼────┼─┼────┼────┤
│7 │台南縣│後壁鄉│長短樹│      │  3842  │田│ 2413.00│  全部  │
├─┼───┼───┼───┼───┼────┼─┼────┼────┤
│8 │台南縣│後壁鄉│新港東│新港東│   950  │田│ 2991.00│  全部  │
└─┴───┴───┴───┴───┴────┴─┴────┴────┘

司法院資訊處製作；財團法人民間司法改革基金會備份。
